【裁判字號】    98,上訴,2044
【裁判日期】    981112
【裁判案由】    毒品危害防制條例
【裁判全文】
臺灣高等法院臺中分院刑事判決        98年度上訴字第2044號
上  訴  人
即  被  告  乙○○
                    現於臺灣臺中監獄
選任辯護人  蔡瑞煙律師
            蔡振修律師
上列上訴人因毒品危害防制條例案件，不服臺灣臺中地方法院98
年度訴字第1849號中華民國98年8月17日第一審判決（起訴案號
：臺灣臺中地方法院檢察署98年度偵字第6632號），提起上訴，
本院判決如下：
    主  文
上訴駁回。
    事  實
一、乙○○（綽號『阿明』、『阿龍』）前於民國83年，因違反
    肅清煙毒條例案件，經台灣台中地方法院以83年度訴字第
    259 號判處有期徒刑4年確定，另因違反麻醉藥品管理條例
    案件，經台灣台中地方法院以83年度易字第1063號判處有期
    徒刑4月確定，並定應執行刑為有期徒刑4年2月，嗣於84年8
    月10日經假釋出監，並於假釋期間交付保護管束，上開假釋
    並經撤銷，應執行殘刑有期徒刑2年7月又7日；另於85年間
    ，因違反肅清煙毒條例案件及麻醉藥品管理條例案件，經台
    灣台中地方法院以85年度訴字第1407號分別判處有期徒刑3
    年10月、6月確定；上開4案嗣經分別減刑為有期徒刑2年、2
    月、1年11月、3月；另因違反肅清煙毒條例案件，經本院以
    85年度上訴字第2349號判處有期徒刑8年確定；上開5案並經
    定應執行刑為有期徒刑9年6月，於97年2月24日執行完畢。
    詎不知悛悔，竟意圖營利，基於販賣第一級毒品之犯意，於
    97年12月17日上午11時14分許，由陳錫揚以其持用之門號
    0000000000號行動電話撥打乙○○持用之門號0000000000號
    行動電話，表示欲購買重量1錢，金額為新臺幣（下同）1萬
    8000元之第一級毒品海洛因，乙○○應允後，2人即相約在
    臺中市○○路與軍功路交岔路口之水舞饌茶店旁，由陳錫揚
    交付1萬8000元予乙○○，並由乙○○交付重量1錢之第一級
    毒品海洛因予陳錫揚。
三、嗣於98年3月5日上午9時45分許，警方持本院核發之搜索票
    ，在乙○○位於臺中市○○區○○路2段100巷20弄6號住處
    搜索，當場扣得乙○○所有供己施用之第一級毒品海洛因1
    包（送驗淨重：0.1678公克，驗餘淨重：0.1607公克），及
    其所有供販賣及幫助施用第一級毒品用之電子磅秤1臺、SON
    Y ERICSSON廠牌行動電話1支（內含門號0000000000號SIM卡
    1張）。
四、案經臺中市警察局移送臺灣臺中地方法院檢察署檢察官指揮
    偵查起訴。
    理  由
一、證據能力
(一)、按被告以外之人於偵查中向檢察官所為之陳述，除顯有不可
    信之情況者外，得為證據。為刑事訴訟法第159條之1第2項
    所明定。現階段刑事訴訟法規定檢察官代表國家偵查犯罪、
    實施公訴，必須對於被告之犯罪事實負舉證之責，依法其有
    訊問被告、證人及鑑定人之權，證人、鑑定人且須具結，而
    實務運作時，偵查中檢察官向被告以外之人所取得之陳述，
    原則上均能遵守法律規定，不致違法取供，其可信性極高，
    被告以外之人（含被害人、證人等）於偵查中向檢察官所為
    陳述，除顯有不可信之情況者外，得為證據。經查證人陳錫
    揚於偵查中之證述，雖屬傳聞證據，然該等證人均經檢察官
    依法定程序命其具結，並於原審審理時，均基於證人之地位
    ，經合法具結，並在賦予被告及其選任辯護人對其有詰問機
    會之情形下為證述，則證人陳錫揚於偵查中所為之陳述，已
    屬完足調查之證據，且查無何顯不可信之情況，復為公訴人
    、被告及辯護人不爭執其證據能力，自得為證據。
(二)、次按被告以外之人於檢察事務官、司法警察官或司法警察調
    查中所為之陳述，基於實體發現真實之訴訟目的，依第159
    條之2規定，如與審判中之陳述不符時，經比較結果，其先
    前之陳述，相對「具有較可信之特別情況」，且為證明犯罪
    事實存否所「必要」者，或於審判中有第159條之3所列死亡
    等原因而無法或拒絕陳述之各款情形之一，經證明其調查中
    所為陳述絕對「具有可信之特別情況」，且為證明犯罪事實
    之存否所「必要」者，亦例外地賦與證據能力。是所謂「顯
    有不可信性」、「相對特別可信性」與「絕對特別可信性」
    ，係指陳述是否出於供述者之真意、有無違法取供情事之信
    用性而言，故應就偵查或調查筆錄製作之原因、過程及其功
    能等加以觀察其信用性，據以判斷該傳聞證據是否有顯不可
    信或有特別可信之情況而例外具有證據能力，並非對其陳述
    內容之證明力如何加以論斷，此有最高法院94年度臺上字第
    629號判決可資參照。所謂「具有較可信之特別情況」，係
    指該項陳述係在具有比較可相信為真實之特殊情況下所為，
    例如被告以外之人出於自然之發言、臨終前之陳述，或違反
    自己利益之陳述等特別情形均屬之。蓋被告以外之人在類此
    特別情況下所為之陳述，就通常而言，其虛偽之可能性偏低
    ，可信之程度較高，若該項陳述為證明犯罪事實存否所必要
    ，依上規定，自得構成傳聞法則之例外，而承認其證據能力
    。故而，應從客觀上之環境或條件等情況，例如：偵查或調
    查筆錄製作之背景、原因、過程、陳述時有無其他訴訟關係
    人在場，陳述時之心理狀況、有無受到強暴、脅迫、詐欺、
    利誘等外力之干擾等情，綜合加以觀察，是否有足以取代審
    判中反對詰問之可信性保證者之情形，不得單憑警詢距案發
    時間較近，或以證人事後有承受外界干擾而受污染之虞，即
    逕謂於警詢之陳述較為可採。否則，將造成因警詢之時間順
    序通常在先，該審判外陳述之證據價值，反優於審判中經具
    結、詰問等程序所為陳述之不當結果。且上開規定所指「具
    有較可信之特別情況」，係屬傳聞證據例外取得證據能力之
    特別要件，與一般供述證據必須具備任意性之證據能力要件
    有別，二者不可混為一談。故被告以外之人於檢察事務官、
    司法警察官或司法警察調查中所為與審判中不符之陳述，縱
    係出於自由意思，然仍必須具備「具有較為可信之特別情況
    」及「證明犯罪事實存否所必要」之要件，始能採為證據。
    不能僅以被告以外之人在檢察事務官、司法警察官或司法警
    察調查中所為與審判中不符之陳述係出於其自由意思，即謂
    具有特別可信之情況，而採為犯罪之證據（最高法院95年度
    臺上字第2288號、95年度臺上字第2696號、95年度臺上字第
    1525號、94年度臺上字第5490號判決均可參照）。而查，證
    人陳錫揚經原審傳喚之結果，於原審審理中出庭陳述，而其
    於警詢時所為證述與原審審判中證述有不符之處，然觀證人
    陳錫揚警詢中所為陳述乃出於其自己之意，並查無積極證據
    足認員警有何違法取供之情事，且距被告犯行時間較為接近
    ，記憶較為清晰，並與上開電話通聯譯文內容相符，且其等
    初為警查獲時所為之陳述，較無受外界干擾或污染之情事，
    而有較可信之特別情況，復為證明本件犯罪事實存否所必要
    者，故應認證人陳錫揚前於警詢所為證述，有證據能力。
(三)、又卷附之行動電話0000000000號雙向通聯查詢單明細係威寶
    電信公司，係該電信公司紀錄用戶通訊情形，均屬於業務上
    所製作之紀錄文書，且無顯不可信之情況，依刑事訴訟法第
    159條之4第2款之規定，自具有證據能力。
(四)、再按被告以外之人（包括證人、鑑定人、告訴人、被害人及
    共同被告等）於審判外之陳述雖不符刑事訴訟法第159條之1
    至之4等4條之規定，而經當事人於審判程式同意作為證據，
    法院審酌該言詞陳述或書面陳述作成時之情況，認為適當者
    ，亦得為證據；當事人、代理人或辯護人於法院調查證據時
    ，知有刑事訴訟法第159條第1項不得為證據之情形，而未於
    言詞辯論終結前聲明異議者，視為有前項之同意，同法第15
    9條之5定有明文。立法意旨在於傳聞證據未經當事人之反對
    詰問予以核實，原則上先予排除。惟若當事人已放棄反對詰
    問權，於審判程式中表明同意該等傳聞證據可作為證據；或
    於言詞辯論終結前未聲明異議，基於尊重當事人對傳聞證據
    之處分權，及證據資料愈豐富，愈有助於真實發見之理念，
    且強化言詞辯論主義，使訴訟程式得以順暢進行，上開傳聞
    證據亦均具有證據能力。另按刑事訴訟法第159條之5第2項
    所定：「當事人、代理人或辯護人於法院調查證據時，知有
    第159條第1項不得為證據之情形，而未於言詞辯論終結前聲
    明異議者，視為有前項之同意。」乃係基於證據資料愈豐富
    ，愈有助於真實發現之理念，酌採當事人進行主義之證據處
    分權原則，並強化言詞辯論主義，透過當事人等到庭所為之
    法庭法動，在使訴訟程式順暢進行之要求下，承認傳聞證據
    於一定條件內，得具證據適格。此種「擬制同意」，因與同
    條第一項之明示同意有別，實務上常見當事人等係以「無異
    議」或「沒有意見」表示之，斯時倘該證據資料之性質，已
    經辯護人閱卷而知悉，或自起訴書、原審判決書之記載而了
    解，或偵、審中經檢察官、審判長、受命法官、受託法官告
    知，或被告逕為認罪答辯或有類似之作為、情況，即可認該
    相關人員於調查證據之時，知情而合於擬制同意之要件（最
    高法院96年度臺上字第4174號判決要旨可資參照）。查卷附
    之臺中市警察局搜索、扣押筆錄、扣押物品目錄表、查獲照
    片12張，屬被告以外之人所為審判外之陳述，屬傳聞證據，
    惟經公訴人、被告及其辯護人不爭執其證據能力，復審酌前
    開證人證詞之取得，並無違法取供或不法取得等情形，本院
    認為適當，自有證據能力。
(四)、扣案之第一級毒品海洛因1包（送驗淨重：0.1678公克，驗
    餘淨重：0.1607公克）、電子磅秤1台、SONY ERICSSON廠牌
    行動電話1支（含門號0000000000號之SIM卡1張），係臺中
    市警察局刑警大隊偵四隊持本院核發之搜索票執行搜索而查
    扣之證物，核取得之過程及手段亦查無違法或不當之情事，
    並經本院依據法定程序進行證據之調查，自得為證據。又按
    有事實足認被告或犯罪嫌疑人有最輕本刑為3年以上有期徒
    刑之罪嫌，並危害國家安全或社會秩序情節重大，而有相當
    理由可信其通訊內容與本案有關，且不能或難以其他方法蒐
    集或調查證據者，得發通訊監察書。通訊監察書，偵查中由
    檢察官依司法警察機關聲請或依職權聲請該管法院核發，審
    判中由法官依職權核發，通訊保障及監察法第5條第1項第1
    款、第2項定有明文。又通訊監察錄音之譯文，屬依據監聽
    錄音結果予以翻譯之文字，固具文書證據之外觀，但實際上
    仍應認監聽所得之錄音帶或光碟，始屬調查犯罪所得之證物
    。而通訊監察譯文通常係偵查犯罪機關單方面製作，然如公
    訴人、被告及辯護人對其真實性並無爭執，經法院於審判期
    日提示譯文供當事人辨認、表示意見並為辯論者，程序自屬
    適法。卷附之門號0000000000號行動電話通訊監察譯文，係
    經員警向台灣台中地方法院聲請核發監聽票後，予以監錄，
    再就錄製結果作成譯文，查其監錄蒐證程序並無不法，且被
    告乙○○及其辯護人對通訊監察譯文內容之真實性均不爭執
    ，且經原審法院依法踐行提示上開通訊監察譯文之調查證據
    程序，則上開通訊監察譯文自有證據能力。
二、訊據被告乙○○固不否認陳錫揚有於97年12月17日11時14
    分許打電話給伊，2人並相約在臺中市○○路與軍功路之水
    舞饌茶店旁見面，惟矢口否認有何販賣第一級毒品予證人陳
    錫揚之犯行，並辯稱：伊當天在電話內並沒有說要買毒品的
    事，是見面後，伊因與女友吵架心情不好，才與陳錫揚每人
    各出資9000元，並載證人陳錫揚一起合資向「阿文」購買1
    萬8000元的海洛因，伊沒有販賣第一級毒品之犯行云云。惟
    查：
(一)、被告乙○○於犯罪事實所載時、地，販賣第一級毒品海洛因
    予證人陳錫揚之事實，業據證人陳錫揚於警、偵訊時證述：
    「（現警方提示執行你之前所使用之000000 0000號行動電
    話於97年12月17日11時14分03秒撥打給000000 0000號行動
    電話之通訊監察文中你稱：那個18的要1車啦現在有嗎？是
    何意思？）是我要向『阿龍、阿明（同一人）』購買價值1
    萬8000元的海洛因毒品1錢的意思」、「（你向『阿龍、阿
    明（同一人）』表明要購買海洛因毒品後有無交易海洛因毒
    品？於何時？何地？）我與他通話約40分鐘後於臺中市○○
    路與軍功路口的水舞鑽【饌之誤繕】茶店旁邊向『阿龍、阿
    明（同一人）』購買1萬8000元的海洛因毒品1包，重量是1
    錢」、「編號1號（即被告乙○○）就是販賣我海洛因毒品
    之人」、「（提示0000000000與0000000000電話於97年12
    月17日11時14分、41分通訊監察譯文）這通電話是何意思？
    ）是我要跟乙○○購買海洛因，我買1錢，1車就是1錢的意
    思，18是指18000的意思」、「（有無交易？）有，地點約
    在松竹路與軍功路的水舞饌」、「（是否一手交錢一手交貨
    ？）是的，我拿18000元給他，他拿1錢的海洛因給我，是1
    包」等語明確（見98年度他字第388號卷【下稱98他字388號
    卷】第14至15頁、22頁），並有門號0000000000號行動電話
    與0000000000號行動電話之通訊監察譯文附卷可稽（見警卷
    第26頁），互核相符。雖據證人陳錫揚於原審改稱：「我們
    （指陳錫揚與被告乙○○）2人各拿9000元，湊成1萬8000元
    去向他人購買的」、「我拿9000元給乙○○，乙○○就開車
    載我，乙○○叫一個朋友拿過來，那個朋友我不認識，那個
    朋友拿給乙○○，當時乙○○開著一臺白色的車子，那個朋
    友拿2包海洛因給乙○○，乙○○就拿1包海洛因給我」、「
    【（提示警卷第26頁並告以要旨）如果是你與乙○○各出資
    9000元，為何在97年12月17日11時14分03秒你打給乙○○的
    電話中，你會一開始就自己說『18的要1車』，而不是說『9
    』（代表9000元）？】是與乙○○見面之後，乙○○說他也
    要拿海洛因，所以就每個人出9000元」、「（你這次出資
    9000元，拿到多少重量的海洛因？）半錢」、「我跟乙○○
    見面之後，乙○○再開車載我去大里那邊，但是路名我不清
    楚，跟誰拿的我也不清楚」等語（見原審卷第47頁反面、49
    頁），而否認其係向被告購買1萬8000元之海洛因；然查，
    檢察官於偵查中就此特別訊明證人陳鍚揚，並問：「你這次
    是單純跟他買海洛因或是跟他調貨或是與他合資購買？」，
    經證人陳錫揚明確表示：「我是單純跟他購買」，檢察官再
    次訊問被告：「有無與乙○○合資購買海洛因？」，證人陳
    錫揚再稱：「沒有」等語（見98他字388號卷第22頁），參
    以證人陳錫揚於原審稱：「（請提示警卷第26頁並告以要旨
    ）97年12月17日11時14分零03你打給乙○○，你說『林董，
    我阿揚』，乙○○說『我知道』，你說『那個18的要1車啦
    ，現在有嗎』，乙○○說『有啊，等一下我用出去再打給你
    』，你說『好』，及於同日11時41分36秒，乙○○打給你說
    『阿揚，我在軍功路，慈濟下來一點這邊與松竹路口的水舞
    饌，你知道嗎，你到那邊再打給我』，你說『好，我到了再
    打給你』，請說明這是在交談何事？）這是我打給乙○○的
    ，『林董，我阿揚』是我打給乙○○說我是阿揚，『那個18
    的要1車啦，現在有嗎』是要乙○○幫我調一錢的海洛因，
    『1車』就是一錢的意思，『18』就是一萬八千元的意思，
    乙○○說『有啊，等一下我用出去再打給你』的意思是乙○
    ○可以調得海洛因給我，『阿揚，我在軍功路，慈濟下來一
    點這邊與松竹路口的水舞饌，你知道嗎，你到那邊再打給我
    』，是乙○○要我去松竹路口的水舞饌等他，我說『好，我
    到了再打給你』是我答應乙○○要過去上址的水舞饌與他見
    面」等語（見原審卷第47頁），則關於證人陳錫揚於通訊監
    察譯文中所謂「18的1車」係指1萬8000元、1錢的海洛因，
    並無疑異。而再觀之上開通訊監察譯文內容，證人陳錫揚於
    電話中向被告詢問：「那個『18』的要『1車』，現在有嗎
    」等語，被告旋即回答：「有啊，等一下我用出去再打給你
    」，即被告在證人陳錫揚於電話中問被告有無要1萬8000 元
    、重量1錢的海洛因可提供予證人陳錫揚時，隨即表示有，
    此與證人陳錫揚與被告所稱，是其2人在碰面之後，被告才
    向證人陳錫揚表示要合資購買毒品，才一起向「阿文」購買
    海洛因之情形，顯然不合。又，倘若證人陳錫揚一開始是要
    向被告拿9000元之海洛因，何以證人陳錫揚在電話中不向被
    告詢問「9的半車」（表示9000元，半錢海洛因），而是問
    「18的1車」（表示1萬8000元，1錢海洛因），已難自圓其
    說。況且，證人陳錫揚於電話中如何能預料在與被告見面後
    ，被告因心情不好，臨時決定要出資9000元與之購買1萬
    8000元之海洛因，而事先在電話中則向被告表示：「18的要
    1車啦，現在有嗎」等語，顯然均與常情不合，是證人陳錫
    揚於原審翻異前詞改稱係與被告合資購買云云，非惟與其前
    於警、偵訊之證述有間，且其於原審之證述亦與通訊監察譯
    文不符，並與常情相悖，顯係迴護被告之詞，不足採信。
(二)、證人陳錫揚另於原審陳稱：其承認在偵查中是作偽證，是因
    為當時警察告訴他，如供出上游可以減刑云云，然核販賣第
    一級毒品海洛因犯行係本刑死刑、無期徒刑之重罪，而施用
    毒品如係初犯，僅需觀察勒戒，累犯者一般僅判處數月，證
    人陳錫揚與被告並無仇恨，衡情無為獲得數月之減刑，而誣
    陷他人販毒之必要，且證人陳錫揚與被告間確實有關於1萬
    8000元、1錢海洛因毒品交易之通聯對話，並與其前所陳係
    向被告購買1萬8000元、1錢之海洛因等情相符，是證人陳錫
    揚於偵查中所為之具結證詞，應為實在，則證人陳錫揚在原
    審所具結證稱係與被告合資購買1萬8000元海洛因，而非向
    被告購買1萬8000元海洛因等語，應屬虛偽。況於證人陳錫
    揚於原審供前具結，所為之虛偽證詞而涉犯偽證罪之部分，
    已經檢察官自動檢舉偵查起訴，此有本院調得之起訴書附卷
    可稽（見本院卷第六十一頁），益徵證人陳錫揚在原審之證
    詞為虛偽不實，不足採信。
(三)、又按邇來政府為杜絕毒品氾濫，毒害人民甚深，再三宣導民
    眾遠離毒品、媒體之報導既深且廣，對於毒品之禁絕，應為
    民眾所熟悉，且販賣海洛因屬法律嚴格禁止並屬重罪之犯罪
    行為，且以海洛因毒品之取得不易及物稀價昂，被告與證人
    陳錫揚亦無至深之交情或關係，若非有利可圖，應無可能甘
    冒重罪之險，為他人免費代購或轉交毒品。是足認被告買入
    上開毒品海洛因之價格，應較其出售之價格為低，而有從中
    賺取買賣價差牟利之意圖及事實，應屬合理之認定。準此，
    應堪認被告主觀上確有營利之意圖甚明。
(四)、綜上，被告前揭所辯，不足採信，被告販賣第一級毒品海洛
    因之犯行，應可認定。
三、綜上所述，本案事證明確，被告販賣第一級毒品海洛因予證
    人陳錫揚之犯行洵堪認定，應依法論科。
四、論罪科刑：
(一)、查本件被告乙○○行為後，毒品危害防制條例第4條已於98
    年5月20日修正公布，並於同年月22日施行，修正前毒品危
    害防制條例第4條第1項原規定：「製造、運輸、販賣第一級
    毒品者，處死刑或無期徒刑；處無期徒刑者，得併科新臺幣
    一仟萬元以下罰金」；嗣修正為：「製造、運輸、販賣第一
    級毒品者，處死刑或無期徒刑；處無期徒刑者，得併科新臺
    幣二千萬元以下罰金」，經比較新舊法之結果，均以修正前
    之規定較有利於被告，自應依刑法第2條第1項前段之規定，
    適用修正前之毒品危害防制條例第4條第1項處斷。
(二)、被告前於83年，因違反肅清煙毒條例案件，經台灣台中地方
    法院以83年度訴字第259號判處有期徒刑4年確定，另因違反
    麻醉藥品管理條例案件，經台灣台中地方法院以83年度易字
    第1063號判處有期徒刑4月確定，並定應執行刑為有期徒刑4
    年2月，嗣於84年8月10日經假釋出監，並於假釋期間交付保
    護管束，上開假釋並經撤銷，應執行殘刑有期徒刑2年7月又
    7 日；另於85年間，因違反肅清煙毒條例案件及麻醉藥品管
    理條例案件，經台灣台中地方法院以85年度訴字第1407號分
    別判處有期徒刑3年10月、6月確定；上開4案經分別減刑為
    有期徒刑2年、2月、1年11月、3月；另因違反肅清煙毒條例
    案件，經本院以85年度上訴字第2349號判處有期徒刑8年確
    定；上開5案並經定應執行刑為有期徒刑9年6月，於97年2月
    24 日執行完畢之事實，有臺灣高等法院被告前案紀錄表在
    卷足參，其前受有期徒刑之執行完畢，5年內故意再犯本件
    有期徒刑以上之罪，為累犯，應依刑法第47條第1項之規定
    ，加重其刑。惟被告所犯係販賣第一級毒品罪，其法定本刑
    為死刑或無期徒刑部分，依法均不得加重。
(三)、按刑之量定，為求個案裁判之妥當性，法律固賦予法院裁量
    權，但此項裁量權之行使，除應依刑法第57條規定，審酌行
    為人及其行為等一切情狀，為整體之評價，並應顧及比例原
    則與平等原則，使罪刑均衡，輕重得宜，以契合社會之法律
    感情。又刑法第59條規定犯罪之情狀可憫恕者，得酌量減輕
    其刑，其所謂「犯罪之情狀」，與同法第57條規定科刑時應
    審酌之一切情狀，並非有截然不同之領域，於裁判上酌減其
    刑時，應就犯罪一切情狀（包括第57條所列舉之10款事項）
    ，予以全盤考量，審酌其犯罪有無可憫恕之事由（即有無特
    殊之原因與環境，在客觀上足以引起一般同情，以及宣告法
    定低度刑，是否猶嫌過重等等），以為判斷。本院審酌被告
    販賣第一級毒品罪之法定刑為「死刑或無期徒刑；處無期徒
    刑者，得併科新臺幣一千萬元以下罰金」，然同為販賣第一
    級毒品之人，其原因動機不一，犯罪情節未必盡相同，或有
    大盤毒梟者，亦有中、小盤之分，甚或僅止於吸毒者友儕間
    為求互通有無之有償轉讓者亦有之，其販賣行為所造成危害
    社會之程度自屬有異，法律科處此類犯罪，所設之法定最低
    本刑卻同為「無期徒刑，得併科新臺幣一千萬元以下罰金」
    ，不可謂不重，於此情形，倘依其情狀處以有期徒刑，即足
    以懲儆，並可達防衛社會之目的者，自非不可依客觀之犯行
    與主觀之惡性二者加以考量其情狀是否有可憫恕之處，適用
    刑法第59條之規定酌量減輕其刑，期使個案裁判之量刑能斟
    酌至當，符合比例原則。本件被告如犯罪事實一之販賣第一
    級毒品犯行，雖無視國家對於杜絕毒品危害之禁令，行為固
    屬不當，應予非難，然販賣次數僅為1次，所得為1萬8000元
    ，犯罪之情節尚非至惡，被告僅因一時貪念，致罹重典，然
    相對於長期大量販賣毒品之大毒梟而言，其對社會治安及國
    民健康之危害顯然較小，從被告犯案情節觀之，倘仍遽處以
    法定本刑之最低刑度即無期徒刑，無異失之過苛而不盡情理
    ，不免予人情輕法重之感，且難謂符合罪刑相當性及比例原
    則，更無從與大毒梟之惡行有所區隔，是其犯罪情狀相較於
    法定之重刑，在客觀上足以引起一般人之同情，情節尚堪憫
    恕，爰依刑法第59條之規定，就被告所犯販賣第一級毒品罪
    部分，酌量減輕其刑，並就法定刑為罰金刑部分依法先加後
    減。
(四)、按毒品危害防制條例第19條第1項規定：犯第4條之罪者，其
    供犯罪所用或因犯罪所得之財物，均沒收之，如全部或一部
    不能沒收時，追徵其價額或以其財產抵償之，但該條項並無
    如同條例第18條第1項所定「不問屬於犯人與否，沒收之」
    之明文，自屬相對沒收主義之立法。是其應沒收之物，應以
    屬被告或共犯所有者為限。再該規定所稱「追徵其價額」者
    ，係指所沒收之物為金錢以外之其他財物而無法沒收時，應
    追徵其價額，使其繳納與原物相當之價額。如所得財物為金
    錢而無法沒收時，始應「以其財產抵償之」（最高法院95年
    度台上字第305號判決意旨參照）。復按毒品危害防制條例
    第19條第1項規定，犯販賣毒品罪者，其犯罪所得之財物均
    沒收之，係採義務沒收主義。故販賣毒品所得之對價，不問
    其中成本若干，利潤多少，均應全部諭知沒收，貫徹政府查
    禁煙毒之決心，以符立法本旨（最高法院91年度臺上字第24
    19號判決意旨參照）。另按行動電話SIM卡，係電信公司交
    予客戶使用，該門號期滿或退租時，電信公司僅須將原卡片
    所設定之資料由該公司之行動電話系統中消除，卡片並非由
    客戶所借用，亦無約滿或儲值額度用罄後應予回收之機制，
    此為公眾週知之現今行動電話之常態，則依現今交易型態，
    門號0000000000號SIM卡1張是被告向綽號「阿何」之人購買
    而取得所有權（原審卷第54頁）。是以，扣案之黑色SONY E
    RICSSON廠牌行動電話、插置於該行動電話之門號000000000
    0號SIM卡1張、電子磅秤1台，均係被告所有，分別用以販賣
    本案第一級毒品所用之物，應依毒品危害防制條例第19 條
    第1項、刑法第38條第1項第2款之規定，宣告沒收之。另被
    告販賣第一級毒品所得1萬8000元，雖未扣案，仍應於該罪
    刑項下諭知沒收，如全部或一部不能沒收時，以被告財產抵
    償之。
(五)、末按沒收為從刑，基於主從不可分原則，自應附隨於主刑而
    為宣告，如無主刑，從刑即無從附麗（最高法院78年台非字
    第72號判例、92年度台上字第1472號判決意旨參照）。又依
    前揭判決意旨，毒品危害防制條例第18條第1項前段所謂「
    查獲」之第一、二級毒品，係指經有罪判決書事實欄認定與
    被告犯罪事實有密切關聯之毒品而言。是本案另扣得第一級
    毒品海洛因1包（送驗淨重：0.1678公克，驗餘淨重：0.160
    7公克），被告供承係其施用之毒品，復無積極證據證明與
    本案犯罪有關，難認與被告犯本案之罪有何關聯，自無從附
    隨於上開犯罪主刑項下而為從刑之宣告，併此敘明。
五、原審就被告販賣第一級毒品部份審酌被告為牟取利益，無視
    國家杜絕毒品犯罪之禁令，其將毒品販賣第一級毒品予吸毒
    者，更加產生對毒品之依賴性及成癮性，戕害國民健康，並
    有滋生其他犯罪之可能，危害社會治安甚鉅，且販賣毒品減
    損國家國力、競爭力，自不宜予以輕判，以期降低毒品之氾
    濫，並參酌被告關於販賣第一級毒品部分否認犯行，飾詞矯
    辯，未見悔意，並參以其犯罪之動機、目的及手段等一切情
    狀，量處有期徒刑十五年六月，資以懲儆，扣案之SONY
    ERICSSON廠牌行動電話壹支（含門號0000000000號SIM卡壹
    張）、電子磅秤壹個，諭知沒收；並諭知未扣案之販賣毒品
    所得新臺幣壹萬捌仟元沒收，如一部或全部不能沒收，以其
    財產抵償之。經核認事用法俱無不合，上訴意旨否認犯罪，
    為無理由，應駁回其上訴。
六、至於被告幫助施用第一級毒品部份，於上訴本院後業已於本
    院審理中撤回上訴，而告確定，併此敘明。
據上論結，應依刑事訴訟法第三百六十八條，判決如主文。
本案經檢察官甲○○到庭執行職務。
中    華    民    國    98    年    11    月    12    日
            刑事第四庭    審判長法  官  洪  耀  宗
                                法  官  許  文  碩
                                法  官  蔡 王 金 全
上列正本證明與原本無異。
如不服本判決應於收受送達後十日內向本院提出上訴書狀，其未
敘述上訴理由者，並得於提起上訴後十日內向本院補提理由書 (
均須按他造當事人之人數附繕本)「切勿逕送上級法院」。
                                書記官  金  珍  華
中    華    民    國    98    年    11    月    13    日
附錄論罪科刑法條
98年5月20日修正公布前之毒品危害防制條例第4條
製造、運輸、販賣第一級毒品者，處死刑或無期徒刑；處無期徒
刑者，得併科新臺幣1千萬元以下罰金。
製造、運輸、販賣第二級毒品者，處無期徒刑或7年以上有期徒
刑，得併科新臺幣7百萬元以下罰金。
製造、運輸、販賣第三級毒品者，處5年以上有期徒刑，得併科
新臺幣5百萬元以下罰金。
製造、運輸、販賣第四級毒品者，處3年以上10年以下有期徒刑
，得併科新臺幣3百萬元以下罰金。
製造、運輸、販賣專供製造或施用毒品之器具者，處1年以上7年
以下有期徒刑，得併科新臺幣1百萬元以下罰金。
前五項之未遂犯罰之。


司法院資訊處製作；財團法人民間司法改革基金會備份。
